臺灣高等法院高雄分院民事判決　　　　 94年度上易字第214號
上　訴　人　震南鐵線股份有限公司
法定代理人　丙○○
訴訟代理人　王叡齡律師
　　　　　　陳建誌律師
　　　　　　黃振銘律師
被　上訴人　先濬資訊有限公司
法定代理人　乙○○
訴訟代理人　范仲良律師
複　代理人　鄭銘仁律師
上列當事人間請求返還價金事件，上訴人對於民國94年9 月15日
臺灣高雄地方法院92年度訴字第3555號第一審判決提起上訴，本
院於96年2 月14日言詞辯論終結，判決如下：
    主  文
原判決關於判命上訴人應給付被上訴人新台幣捌拾陸萬肆仟玖佰
零伍元本息，及假執行之宣告，並訴訟費用之裁判均廢棄。
上廢棄部分，被上訴人在第一審之訴及假執行之聲請均駁回。
其餘上訴駁回。
第一、二審訴訟費用，關於本訴部分由上訴人負擔，反訴部分由
被上訴人負擔。
    事實及理由
甲、本訴部分：
一、上訴人於原審依民法第179 條及第259 條請求，嗣於本院改
    依民法第259 條請求，屬訴訟標的之減縮，核無不合，應予
    准許。
二、上訴人主張：兩造於民國91年3 月25日簽訂ERP 軟體開發契
    約（下稱系爭契約），依約上訴人應給付新台幣（下同）
    178 萬5000元，被上訴人則應於91年8 月15日前完成設計，
    詎期限屆至，被上訴人未能完成設計，嗣切結必於92年4 月
    30日前完成，惟屆期仍未完成，上訴人遂致函解除契約。因
    其於解除契約前已分別於91年3 月27日、同年7 月25日各給
    付被上訴人68萬元、42萬5000元，共計110 萬5000元，系爭
    契約既已解除，則被上訴人取得上開報酬即無法律上之原因
    ，且受有利益，爰依民法第259 條規定提起本件之訴等語。
    原審為其敗訴判決，上訴人不服，提起上訴，於本院聲明：
    （一）原判決廢棄。（二）上廢棄部分，被上訴人應給付上
    訴人110 萬5000元，及自起訴狀繕本送達之翌日起至清償日
    止，按週年利率5%計算之利息。
三、被上訴人則以：其已依系爭契約約定之產品項目及功能，完
    成軟體設計及安裝，並進行上線使用，上訴人不斷要求其進
    行維護修改，並增加新項目及功能，其亦已費心修改完成，
    並無未完成設計之情事，上訴人竟以其未能於92年4 月30日
    完成軟體系統之設計為由解除契約，解除契約既不合法，請
    求回復原狀返還報酬，為無理由等語，資為抗辯，於本院答
    辯聲明：上訴駁回。
四、上訴人主張兩造曾簽訂系爭契約，依約被上訴人須如期完成
    上訴人資訊系統開發計劃執行表（原審卷123 頁至150 頁）
    、製造系統上線計劃（同卷152 頁至158 頁）、整體資訊系
    統實施重點（同卷185 頁至205 頁）、上線計劃（同卷207
    頁至220 頁）所記載之軟體系統（下稱系爭軟體系統），系
    統完成驗收前，被上訴人應交付系統設計手冊文件及系統操
    作手冊文件與上訴人，上訴人則應依系統完成之比例給付報
    酬178 萬5000元，上訴人已分別於91年3 月27日、同年7 月
    25日各給付被上訴人68萬元、42萬5000元，被上訴人確有進
    行系爭軟體系統之設計，並依約交付設計手冊及操作手冊之
    事實，為兩造所不爭執，並有系爭契約在卷（同卷4 至5 頁
    ）可稽，堪信為真實。至上訴人主張因被上訴人給付遲延，
    其已解除契約，被上訴人自應返還已受領之報酬一節，則為
    被上訴人以前揭情詞抗辯，是本件應審究者：上訴人以被上
    訴人違反民法第255 條規定，已屬給付遲延而解除系爭契約
    ，是否合法？
五、上訴人以被上訴人違反民法第255 條規定，已屬給付遲延而
    解除系爭契約，是否合法？
（一）上訴人主張被上訴人給付遲延，無非以被上訴人曾於92年
      3 月26日切結，表示願於同年4 月30日前完成系統規劃上
      線作業，如有延誤將退還上訴人支付之軟體開發費用，有
      被上訴人對於真正不爭之切結書附卷（同卷6 頁）可憑，
      然為被上訴人以已於約定期限前完成給付，然上訴人或要
      求修改或要求增加項目，其無給付遲延情事等語置辯。
（二）查系爭契約所示之軟體，並非套裝軟體，而係客製軟體，
      為兩造不爭，核與系爭契約雖僅泛稱ERP 軟體開發合約、
      然報價單上卻已詳載19項功能項目，有被上訴人提出且為
      上訴人不爭之報價單在卷（同卷23頁）可憑，而依各該功
      能項目所載，顯係針對上訴人個別需求而為設計，尚與提
      供不特定人使用之軟體有別，是系爭契約之性質應屬承攬
      而非買賣無疑。
（三）次查上訴人主張據以解除系爭契約之事由，係指被上訴人
      於切結完成期日即92年4 月30日後仍未依債務本旨給付，
      已違反民法第255 條規定，為給付遲延，其自得依該條規
      定解除系爭契約等語。惟按民法第255 條之規定，固於相
      對定期行為亦有適用，惟相對定期行為之成立，以當事人
      間就履行期之特別重要成立合意為要件。上訴人賣地於被
      上訴人，僅與被上訴人約定立契過交日期，並未主張別有
      可認其履行期特別重要之合意，既無從認為相對定期行為
      ，即無適用同條之餘地，最高法院31年上字第2840號（二
      ）著有判例可參。核其立法理由與民法第502 條第2 項雷
      同，亦即當事人須以該履行期作為雙方契約重要之成立要
      件即契約要素，方屬當之，此觀最高法院64年度台再字第
      177 號判例亦為相同之闡示自明。準此，若僅為當事人間
      特定履行期之約定，即難認當事人間已以該期日之完成執
      為契約要素內容，從而如有給付遲延情事，要非當然得依
      上開法條規定，無庸催告即可解除契約。茲依上開切結書
      之記載，雖有履行期之約定，然客觀上既尚不足憑以證明
      應於該期限內之完成，此外上訴人復未就當事人主觀上有
      以必於該期限內完成為契約要素之有利事實舉證，則不論
      據民法第255 條或第502 條第2 項規定解除契約，均難認
      為適法有據。要言之，縱被上訴人給付遲延為真，仍須催
      告後未據履行，始得解除系爭契約。然卻未經催告即行解
      除系爭契約，解約既非合法，自不生解除契約效力。
（四）況依兩造各自派遣專業人員會同高雄市電腦商業同業公會
      鑑定人員，參酌系爭契約、契約附件、傳真往來文件、輔
      導顧問記錄備忘錄、設計手冊及操作手冊，經鑑定人員以
      操作實際訂單實例，驗證應收循環及應付循環是否具有整
      合功能？能否正確拋轉等所為鑑定結果，認系爭契約共有
      19個系統，但各系統展開項目功能與合約附件各系統項目
      功能不盡相同，有該鑑定報告第1 項第2 款說明足憑（同
      卷231 頁），參以被上訴人所提顧問輔導備忘錄所載，其
      內容亦與原系爭契約內容不完全相同，有該備忘錄等可稽
      （本卷89至117 頁），且部分日期更在上開切結書所載履
      行期之後，益徵被上訴人所辯上訴人要求增加新項目等語
      足信為真，從而，更難僅以未於切結書所載92年4 月30日
      前履行即認被上訴人已遲延給付。
（五）綜上，上訴人解除系爭契約既非合法，則其執民法第259
      條契約解除回復原狀請求權，訴請被上訴人應返還其已交
      付之報酬計110 萬5000元，及自起訴狀繕本送達翌日起算
      之法定遲延利息，即非正當有據，不應准許。
乙、反訴部分：
一、被上訴人即反訴原告主張：其已依系爭契約約定內容設計完
    成，但因上訴人事後一再要求修改增訂功能項目，其對此部
    分雖基於和氣，未就追加部分請求增加款項，但不能因此即
    認伊未完成設計，故依系爭契約第10條之約定，請求上訴人
    應給付尾款68萬元。另上訴人向其購買硬碟16萬9905元、無
    線主機1 萬5000元，計硬體設備（下稱系爭硬體設備）18萬
    4905元尚未給付，故基於系爭契約及硬體設備買賣契約之法
    律關係，請求（一）上訴人應給付被上訴人86萬4905元，及
    自反訴起訴狀繕本送達之翌日即93年2 月25日起至清償日止
    ，按週年利率5%計算之利息。（二）願供擔保請准宣告假執
    行等語。原審為其勝訴判決及供擔保為條件之假執行宣告。
    於本院答辯聲明：上訴駁回。
二、上訴人即反訴被告則以：其雖有向被上訴人購買系爭硬體設
    備，價金18萬4905元尚未給付。但因上開硬體設備係為系爭
    契約而買受，兩者間有牽連關係，是系爭契約既已合法解除
    ，被上訴人自不得依已解除之契約請求價金。縱系爭契約未
    經合法解除，但因被上訴人之給付，並不符合契約預定效用
    ，故依民法第359 條之規定，請求減少買賣價金，及將溢付
    之價金，與向被上訴人購買之系爭硬體設備價金互為抵銷等
    語，資為抗辯。原審為上訴人敗訴判決，上訴人不服，提起
    上訴，於本院聲明：（一）原判決廢棄。（二）被上訴人在
    第一審之訴及假執行之聲請均駁回。
三、被上訴人主張上訴人尚有系爭契約報酬尾款68萬元、硬體設
    備價金18萬4905元，共86萬4905元未付，雖為上訴人自認。
    然以前揭情詞抗辯。是兩造爭點為：（一）被上訴人是否已
    依系爭契約提出給付？（二）系爭硬體設備買賣契約是否與
    系爭契約有牽連關係，應於系爭契約給付後始得請領價金？
    （三）上訴人主張抵銷有無理由？如有，數額若干？分述如
    下：
四、被上訴人是否已依系爭契約提出給付？
    被上訴人雖主張其已依系爭契約設計軟體完畢，並已交付上
    訴人云云，然為上訴人否認。經查：
（一）依高雄市電腦商業同業公會前揭鑑定結果，認系爭契約共
      有19個系統，其中除ISO 簽核系統及成本分析系統未完成
      外，其餘均已完成，有該公會於94年5 月16日94高市資總
      字第103 號函附之鑑定會議記錄、整合軟體測試流程及鑑
      定報告在卷（原審卷228 至231 頁）可稽。雖成本分析系
      統未完成的原因，經鑑定證人曾美芬於原審結證係因系爭
      軟體系統屬於整體性的系統，因被上訴人所完成之系統資
      料管控不夠嚴謹，因此影響到相關系統，另外異動資料拋
      轉到後端並沒有嚴謹的控管，如此影響到成本分析無法完
      成，（原審卷263 至265 頁），核與證人即上訴人資訊課
      長甲○○於該院證稱軟體大致架構都有出來，但在拋轉時
      會有問題相符（同上卷266 至267 頁），參以被上訴人對
      鑑定報告確載明第17項僅SPC 完成、第18、19項則未完成
      並不爭執，有該鑑定報告在卷（同卷231 頁）可憑，是即
      令被上訴人曾以上訴人未提供資料所致等語抗辯，惟上訴
      人主張被上訴人未完成系爭契約，仍堪信為真。
（二）按承攬屬有償契約，且以報酬後付為原則，本件兩造雖以
      特約分期給付報酬，此為兩造各自主張，然依承攬報酬之
      請求以完成一定工作為要素，茍被上訴人未完成工作，當
      無請求給付尾款之權利，此觀報價單注意事項(3)、及
      系爭契約付款條件第10條3 、4 約定自明（原審卷23至24
      頁）。本件上開未完成之項目縱令如被上訴人主張，係上
      訴人未提供資料才未完成為真，然此僅係上訴人未盡其協
      力義務，被上訴人是否依民法第507 條第1 項規定，催告
      上訴人為之問題，非謂被上訴人即得因而免除其給付義務
      ，茲其既未完成全部給付，請求系爭契約尾款68萬元，即
      非有據，不應准許。
五、系爭硬體買賣企約是否與系爭契約有牽連關係，應於系爭契
    約給付後始得請領價金？
    查系爭硬體買賣雖不在系爭契約之內，然系爭硬體買賣係為
    系爭契約而來，此為兩造不爭，亦即二者之間依當事人間之
    意思，存有牽連關係甚明，屬契約之聯立。茲系爭契約既未
    完成，當事人對系爭契約又有爭執，則即令系爭硬體設備已
    交付，然本於契約聯立之牽連關係，於系爭契約完成前，尚
    難僅因已交付系爭硬體設備，即認上訴人有給付系爭硬體設
    備價金之義務，應認上訴人抗辯系爭契約未完成前，其無須
    先行給付硬體設備價金18萬4905元云云，堪信為真，是被上
    訴人以反訴請求上訴人給付該款項，即非有據。
六、要言之，被上訴人反訴請求上訴人給付系爭契約尾款68萬元
    ，及硬體設備價金18萬4905元，均不應准許。
丙、綜上所述，上訴人主張被上訴人遲延給付，其依民法第255
    條規定，未經催告即得解除系爭契約，契約既經解除，自得
    請求返還前所交付之報酬110 萬5000元等語，為不可採。被
    上訴人抗辯上訴人解約不合法，其無返還已受領報酬之義務
    云云，為可信。從而，上訴人執契約解除回復原狀請求權，
    請求被上訴人應返還所受領之價金110 萬5000元，及自起訴
    狀繕本送達之翌日起至清償日止，按週年利率5%計算之利息
    ，自屬無據，應予駁回，其假執行之聲請亦失所依附，應併
    駁回之。原審駁回其請求及假執行之聲請，理由雖有不同，
    結論則無二致，仍應予維持。上訴意旨指摘原判決違誤，求
    為廢棄改判，為無理由，應駁回其上訴。另被上訴人主張其
    已依系爭契約給付完畢，自得依約請求上訴人給付68萬元尾
    款，並請求系爭硬體設備價金18萬4905元等語，為不可信。
    上訴人抗辯被上訴人未依系爭契約給付完畢，其無給付尾款
    義務，且系爭硬體設備買賣契約與系爭契約有牽連關係，於
    系爭契約給付完成前其無給付系爭硬體設備價金義務云云，
    為可採。從而，被上訴人本於系爭契約及系爭硬體買賣契約
    法律關係，共請求86萬4905元，及自反訴起訴狀繕本送達翌
    日起至清償日止，按週年利率5%計算之利息，及為假執行之
    聲請，均屬無據，不應准許。原審為被上訴人勝訴判決，及
    為假執行之宣告，容有違誤。上訴意旨指摘原判決違誤，為
    有理由，自應廢棄原判決，改判如主文第2 項所示。
丁、本件為判決基礎之事實已明，兩造其餘攻擊防禦方法，於訴
    訟結果不生影響，爰不逐一論述，併此敘明。
戊、據上論結，本件上訴為一部有理由（反訴部分），一部無理
    由（本訴部分），依民事訴訟法第450 條、第449 條第2 項
    、第79條，判決如主文。
中　　華　　民　　國　　96　　年　　2 　　月　　27　　日
                            民事第五庭
                                審判長法官    曾錦昌
                                法      官    林紀元
                                法      官    黃國川
以上正本證明與原本無異。
本件不得上訴。
中　　華　　民　　國　　96　　年　　2 　　月　　27　　日
                                書  記  官    鄭翠芬
